【裁判字號】    92,判,65
【裁判日期】    920117
【裁判案由】    徵收補償
【裁判全文】
最  高  行  政  法  院  判  決                      九十二年度判字第六五號
    上  訴  人  甲○○
    被 上訴 人  高雄市政府
    代  表  人  乙○○
右當事人間因徵收補償事件，上訴人對於中華民國九十年九月二十一日高雄高等行政
法院九十年度訴字第一三九○號判決，提起上訴，本院判決如左：
    主  文
原判決廢棄，發回高雄高等行政法院。
    理  由
本件上訴人在原審起訴主張：被上訴人辦理高雄市高坪特定區區徵收開發工
程，其中有償撥用之小港區○○段一○○一之一六地號公有土地（下稱系爭土地）上
，有上訴人所種植之特大芒果樹三十七顆，經被上訴人依據「高雄市舉辦公共工程地
上物拆遷補償辦法」辦理補償，應給付上訴人補償費新臺幣（下同）一四○、六○○
元，惟並未給付，上訴人申請核發，被上訴人竟認該三十七棵特大芒果樹已併入同段
一○○一地號土地上訴人之農作物予以補償，經上訴人領取在案，而以八十九年十月
三十日高市府地發字第三九九三九號函復否准，顯屬不合等語。求為命被上訴人給付
一四○、六○○元，及自起訴狀繕本送達翌日起至清償日止按週年利率百分之五計算
利息之判決。
被上訴人則以：被上訴人辦理高雄市高坪特定區區徵收開發工程，使用小港
區○○段一○○一之一六地號之公有土地，就其上上訴人所種植之芒果樹三十七株，
已依規定辦理查估補償，併於相鄰同段一○○一地號上訴人之農作物補償清冊內，上
訴人業於八十五年一月十日領取在案，被上訴人所為並無不妥等語，作為抗辯。
原審斟酌全辯論意旨及調查證據之結果，以：上訴人占有耕作系爭土地為公有土地，
並未支付租金予財政部國有財產局，亦未設定地上權，無正當權源之事實，經上訴人
於原審行準備程序時，自承在卷。依民法第六十六條第二項規定：「不動產之出產物
，尚未分離者，為該不動產之部分。」上訴人無權占有公有土地而栽種之農作物在收
成與土地分離之前，本屬國家所有，自無所謂一併徵收補償之理。上訴人所稱於民國
四十幾年間即占用云云，亦無合法權源。是土地法有關地上物徵收補償之規定，於本
案並無適用之餘地。被上訴人循內政部七十一年四月八日台內地字第七三六七四號函
釋為「徵收」土地上之農作改良物補償對象之認定疑義，酌予上訴人某程度之補償，
原屬非法定補償措施，非上訴人應有之權利。上訴人據此函釋主張其為實際耕作人，
應受補償，無庸置疑云云，更屬無稽，何得再依行政爭訟程序以爭多論寡，更不得因
被上訴人對其中某種地上物或改良物給予補償，而指摘對其他項目之不補償乃屬違誤
。基於不法不得主張權利之原則，縱如上訴人主張被上訴人辦理補償之地上物調查卡
上漏列特大芒果樹三十七株屬實，而並未獲得依前揭辦法規定得到補償，亦無由主張
因被上訴人違反平等原則而致其權利受有損害可言（參照最高行政法院八十九年度判
字第五三○號判決）。準此，上訴人既無權利受有損害，則被上訴人以高市府地發字
第三九九三九號函否准所請，理由雖與上訴論述不同，但其結論則並無不合。乃上訴
人提起本訴，請求被上訴人給付一四○、六○○元，及自起訴狀繕本送達翌日起至清
償日止按週年利率百分之五計算利息，依其所訴之事實，在法律上顯無理由等情，因
而不經言詞辯論，判決駁回上訴人之起訴。
按人民對於核定確定之徵收補償費額起訴請求給付者，係給付訴訟，其公法上之原因
即為核定徵收補償費額之行政處分，除該行政處分已失其確定力者外，尚不得以人民
無請求補償之權利，逕行駁回其給付之請求。查上訴人主張被上訴人對於其種植之農
作物（芒果樹三十七株）已辦理徵收補償作業，應發給補償費額而遲未發給，請求發
給被拒絕，始起訴請求給付（九十年九月十四日準備書狀）。被上訴人則抗辯其對於
上訴人種植之農作物（芒果樹三十七株），經依「高雄市舉辦公共工程地上物拆遷補
償辦法」辦理補償（九十年八月三十日補充答辯狀），已由上訴人具領在案。足見上
訴人係對於核定確定之地上改良物徵收補償費額起訴請求給付。原判決逕認上訴人無
權源而在國有土地上種植上開芒果樹，無請求補償之權利，而駁回其起訴，參考上述
說明，尚有未洽。況上開農作物尚未與土地分離前，固為土地之部分，上訴人非土地
之所有人，對之無所有權。然而並非無所有權即無收取其孳息或取得分離之物之權限
，其權限之有無，全以上訴人與土地所有人間之關係定之，其關係又非固定不變，上
訴人於訴訟中亦得補足。本案並非上訴人與土地所有權人間之爭訟，未經土地所有權
人確定其間關係，實難逕以上訴人種植之上開農作物無因被上訴人需用土地致受損害
之情形而認其訴顯無理由。原法院已裁定由受命法官行準備程序，實際上又經受命法
官行二次準備程序，卻以行準備程序中調查所得之證據逕自認定上訴人無請求補償之
權利，未經言詞辯論程序而駁回其起訴，踐行之訴訟程序亦有欠缺。上訴意旨指摘原
判決違誤，非全無理由。應廢棄原判決，由原法院更為審理。
據上論結，本件上訴為有理由，依行政訴訟法第二百五十六條第一項、第二百六十條
第一項，判決如主文。
中    華    民    國    九十二      年      一        月      十七      日
                    最 高 行 政 法 院  第 一 庭
                                審 判 長 法  官      黃  綠  星
                                         法  官      吳  明  鴻
                                         法  官      蔡  進  田
                                         法  官      黃  璽  君
                                         法  官      廖  宏  明
右  正  本  證  明  與  原  本  無  異
                                         法院書記官  邱  彰  德
中    華    民    國    九十二      年      一        月      十七      日


司法院資訊處製作；財團法人民間司法改革基金會備份。
